臺灣高等法院民事判決　　　　　　　　93年度上易字第1058號
上　訴　人　丁 ○ ○
　　　　　　丙 ○ ○
　　　　　　戊 ○ ○
　　　　　　己 ○ ○
　　　　　　乙 ○ ○
被 上訴 人　甲○○○
訴訟代理人　林 秋 瑋
上列當事人間請求拆屋還地等事件，上訴人對於中華民國93年9
月30日臺灣臺北地方法院92年度訴字第5217號第一審判決提起上
訴，本院於94年6月1日言詞辯論終結，判決如下：
    主  文
上訴駁回。
第二審訴訟費用由上訴人負擔。
    事實及理由
一、本件被上訴人主張：座落台北市○○段○ ○段609、610地號
    土地（下稱系爭609、610地號土地），面積293.3 平方公尺
    ，為被上訴人及其他共有人所有，上訴人未經被上訴人同意
    各擅自於系爭土地上搭蓋房屋，經被上訴人請求回復原狀，
    均置之不理，又上訴人無法律上原因使用系爭609、610地號
    土地，致被上訴人受有損害，爰依民法第767條前段、第184
    條第1項前段，及同法第179條不當得利之法律關係，請求上
    訴人拆除其各自所有之房屋，並將土地返還予被上訴人及其
    他共有人，並賠償自78年1月1日起至92年12月31止，按系爭
    609、610地號土地公告地價年息百分之八計算之損害金等語
    。
二、上訴人則以：其等於系爭609、610地號土地上蓋屋時，已經
    該土地共有人謝安等人之同意，非無權占有系爭土地。被上
    訴人購買土地時即已知悉上訴人居住於上開土地上，均未表
    示意見，被上訴人請求拆屋還地，並無理由。且被上訴人僅
    有系爭土地應有部分四分之一之所有權，其無權代表系爭土
    地全體共有人提起本件訴訟。另上訴人己○○房屋所占系爭
    土地之面積，測量有誤，其自73年1月間至89年6月間，均居
    住於大陸地區，該屋無人居住，上訴人均希望能與被上訴人
    和解。再被上訴人請求15年之不當得利時間過長等語，資為
    抗辯。
三、本件經原法院判決上訴人丁○○應將其所有台北市○○街43
    6 巷20號房屋，占有系爭610地號土地7平方公尺（如原判決
    附圖所示Ａ部分）拆除後，將土地返還被上訴人及其他共有
    人，及應給付677 元予被上訴人及其他共有人；上訴人丙○
    ○應將其所有台北市○○街436巷20-2號房屋，占有系爭610
    地號土地18平方公尺（如原判決附圖所示Ｄ部分）拆除後，
    將土地返還被上訴人及其他共有人，及應給付1741元予被上
    訴人及其他共有人；上訴人戊○○應將其所有台北市○○街
    436巷30號房屋，占有系爭610地號土地56平方公尺（如原判
    決附圖所示Ｎ部分）及占有系爭609地號土地51平方公尺（
    如原判決附圖所示Ｍ部分）拆除後，將土地返還被上訴人及
    其他共有人，及應給付1萬348元予被上訴人及其他共有人；
    上訴人己○○應將其所有台北市○○街436巷30-1 號房屋，
    占有系爭609 地號土地18平方公尺（如原判決附圖所示Ｉ部
    分）拆除後，將土地返還被上訴人及其他共有人，及應給付
    1741元予被上訴人及其他共有人；上訴人乙○○應將其所有
    台北市○○街436巷32-1號房屋，占有系爭609地號土地25平
    方公尺（如原判決附圖所示Ｏ部分）拆除後，將土地返還被
    上訴人及其他共有人，及應給付2418元予被上訴人及其他共
    有人；並駁回被上訴人其餘之請求。上訴人均不服各自敗訴
    部分，分別提起上訴，聲明為：(一)原判決不利於上訴人部分
    廢棄。(二)廢棄部分，被上訴人在第一審之訴及假執行之聲請
    均駁回。被上訴人則聲明：上訴駁回。（原法院判決駁回被
    上訴人其餘請求部分，未經被上訴人聲明不服，已經確定。
    ）
四、經查：被上訴人係系爭609 地號土地（面積445 平方公尺）
    及系爭610地號土地（面積798平方公尺）共有人之一，其應
    有部分為四分之一。上訴人丁○○所有台北市○○街436 巷
    20號之房屋占有系爭610 地號土地7 平方公尺（如原判決附
    圖所示Ａ部分）；上訴人丙○○所有台北市○○街436巷20-
    2號房屋占有系爭610地號土地18平方公尺（如原判決附圖所
    示Ｄ部分）；上訴人戊○○所有台北市○○街436巷30 號房
    屋，分別占有系爭610 地號土地56平方公尺（如原判決附圖
    所示Ｎ部分）及系爭609 地號土地51平方公尺（如原判決附
    圖所示Ｍ部分）；上訴人己○○所有台北市○○街436巷30-
    1號房屋占有系爭609地號土地18平方公尺（如原判決附圖所
    示Ｉ部分）；上訴人乙○○所有台北市○○街436 巷32-1號
    房屋占有系爭609 地號土地25平方公尺（如原判決附圖所示
    Ｏ部分）等情，有系爭土地登記謄本可憑（見原審卷第10至
    17頁），並據原法院依被上訴人之聲請，會同臺北市大安地
    政事務所勘驗現場，查核屬實，且製有勘驗筆錄及土地複丈
    成果圖在卷可稽（見原審卷第60至65頁），堪信此部份之事
    實為真正。
五、本件兩造爭執之點：
（一）上訴人是否有權占有系爭之609、610地號土地？
（二）如認上訴人無權占有系爭609、610地號土地，則被上訴人
      請求上訴人給付相當於租金之損害，其金額究以若干，始
      為合理？
    茲分述之如下：
（一）上訴人是否有權占有系爭之609、610地號土地？
  １、被上訴人主張：上訴人未經被上訴人同意擅自於系爭土地
      上搭蓋房屋，經被上訴人請求回復原狀，均置之不理，其
      等稱已經系爭土地他共有人謝安之同意，非無權占有系爭
      土地等語，並未舉證以實其說，又被上訴人亦未委託謝安
      行使權利，不得認為上訴人已經系爭土地共有人全體同意
      而得使用。至上訴人己○○縱其大部分時間居住於大陸地
      區，然仍無礙其房屋佔用系爭土地之事實等語。上訴人辯
      以：上訴人於上開土地上蓋屋時，已經系爭土地其他共有
      人謝安等人同意，自非無權占有。且被上訴人購買土地時
      已知悉上訴人居住於系爭土地，其亦未表示意見，被上訴
      人僅有系爭土地應有部分四分之一所有權，其無法代表系
      爭土地全體共有人，其單獨提起本件訴訟，亦不合理。另
      上訴人己○○於原法院勘驗時不在現場，其房屋所占系爭
      土地面積之測量有誤。上訴人己○○自73年1月間至89年6
      月間，均居住於大陸地區，其房屋無人居住等語。
  ２、按「所有人對於無權占有或侵奪其所有物者，得請求返還
      之。對於妨害其所有權者，得請求除去之」、「各共有人
      對於第三人，得就共有物之全部為本於所有權之請求。但
      回復共有物之請求，僅得為共有人全體之利益為之」，民
      法第767條前段、第821條分別定有明文。是各共有人對於
      第三人，就共有物之全部，為本於所有權之請求，不需由
      全體共有人一同起訴，惟其回復共有物之請求，需為共有
      人全體之利益為之，不得請求僅向自己返還。次按「各共
      有人，按其應有部分，對於共有物之全部，有使用收益之
      權」同法第818 條亦有明文。分別共有之各共有人，按其
      應有部分對於共有物之全部有使用收益之權，所謂應有部
      分，係指分別共有人得行使權利之比例，而非指共有物之
      特定部分，因此，分別共有之各共有人，按其「應有部分
      之比例」，對於共有物之全部雖有使用收益之權，惟共有
      人對共有物之特定部分使用收益，仍須徵得他共有人全體
      之同意，非謂共有人得對共有物之全部或任何一部有自由
      使用收益之權利。如共有人不顧他共有人之利益，而就共
      有物之全部或一部任意使用收益，即屬侵害他共有人之權
      利，至於共有物未分割前，各共有人實際上劃分範圍使用
      共有物者，乃屬一種分管性質，與共有物之分割不同（最
      高法院57年台上字第2387號、62年台上字第1803號判例參
      照）。
  ３、經查：
    (1)被上訴人係系爭609地號、610地號土地之共有人之一，其
      應有部分為四分之一，上訴人前開所有之房屋，分別占有
      如原判決附圖所示之土地面積，已詳如上述。
    (2)上訴人雖辯以其占有系爭土地，係經系爭土地之他共有人
      謝安之同意等語，然依上說明，系爭609、610地號土地，
      共有人間並無分管契約之訂立，而謝安依土地登記謄本（
      原審卷第11、15頁）所載，其應有部分為二十分之一，其
      僅能按該「應有部分之比例」，對於系爭土地之全部有使
      用收益之權，然對於系爭土地之全部或任何一部（特定部
      分）則無使用收益之權。是縱認上訴人上述之抗辯屬實，
      惟因謝安對於系爭土地之特定部分，未經其他全體共有人
      之同意，並無使用收益之權，其既無使用收益之權，自亦
      無同意上訴人使用之權，從而，上訴人所有上開房屋，占
      有系爭土地，因未取得土地全體共有人之同意，自已構成
      無權占有，妨礙被上訴人及其他共有人對於該土地之利用
      ，致被上訴人及其他共有人之所有權受有侵害。
  ４、綜上，被上訴人本於其所有權受侵害，依民法第767 條前
      段、第821 條規定，請求上訴人丁○○應將其所有台北市
      ○○街436 巷20號房屋，占有系爭610 地號土地7 平方公
      尺（如原判決附圖所示Ａ部分）拆除；上訴人丙○○應將
      其所有台北市○○街436巷20-2號房屋，占有系爭610地號
      土地18平方公尺（如原判決附圖所示Ｄ部分）拆除；上訴
      人戊○○應將其所有台北市○○街436 巷30號房屋，占有
      系爭610 地號土地56平方公尺（如原判決附圖所示Ｎ部分
      ）及占有系爭609 地號土地51平方公尺（如原判決附圖所
      示Ｍ部分）拆除；上訴人己○○應將其所有台北市○○街
      436巷30-1號房屋，占有系爭609地號土地18平方公尺（如
      原判決附圖所示Ｉ部分）拆除；上訴人乙○○應將其所有
      台北市○○街436巷32-1號房屋，占有系爭609地號土地25
      平方公尺（如原判決附圖所示Ｏ部分）拆除，並將占有之
      土地返還被上訴人及其他共有人，自有理由，應予准許。
（二）如認上訴人無權占有系爭609、610地號土地，則被上訴人
      請求上訴人等給付之相當於租金之損害，其金額究以若干
      始為合理？
  １、被上訴人主張：上訴人丁○○、戊○○及乙○○將其房屋
      出租牟利，應返還不當得利。而上訴人己○○縱係居住於
      大陸地區，其仍屬無權占有系爭土地，自應賠償被上訴人
      所受之損害等語。上訴人辯以：其等希望能與被上訴人和
      解，由被上訴人出賣系爭土地予之，被上訴人請求15年之
      不當得利時間過長等語。
  ２、按因故意或過失，不法侵害他人之權利者，負損害賠償責
      任，又無法律上之原因而受利益，致他人受損害者，應返
      還其利益，民法第184條、第179條分別定有明文。無權占
      有他人土地，可能獲得相當於租金之利益，最高法院61年
      度台上字第1695號亦著有判例。又依土地法第97條第1 項
      之規定，城市地方之租金，以不超過土地及其建築物申報
      總價額年息百分之十為限，而土地法第97條第1 項規定之
      土地及建築物之總價額，土地價額依法定地價，建築物價
      額依該管市縣地政機關估定之價額，同法施行法第25條著
      有明文，又土地法第148 條規定土地所有權人依土地法所
      申報之地價為法定地價，於平均地權條例施行區域，係指
      地政機關舉辦規定地價或重新規定地價時，土地所有權人
      在公告申報期間內自行申報之地價，如未於公告期間內申
      報地價者，以公告地價百分之八十為其申報地價，平均地
      權條例第16條前段亦定有明文。次按租金之各期給付請求
      權，因5年間不行使而消滅，民法第126條亦定有明文。
  ３、經查：
    (1)如上所述，上訴人所有之房屋，無權占有系爭土地，屬於
      無權占有被上訴人及其他共有人所有之土地，即無法律上
      原因，致被上訴人及其他共有人未能利用土地，受有損害
      ，被上訴人自得依不當得利之法律關係，請求上訴人返還
      其無法律上原因所受之利益與被上訴人及其他共有人。
    (2)系爭土地坐落於台北市○○段○ ○段，在台北市○○街底
      之山坡，地處偏遠地區，需爬小山坡始能進出，出入甚為
      不便，且前揭建物均位於巷弄之內，巷弄狹小，環境髒亂
      ，已據原法院親至現場勘驗，查明屬實，並製有勘驗筆錄
      在卷足憑（原審卷第61至65頁），本院爰審酌上情認被上
      訴人請求相當於租金之損害金，應以系爭土地申報地價年
      息百分之五為合理。
    (3)又依上開民法第126 條之說明，租金之各期給付請求權，
      因5 年間不行使而消滅，上訴人既已提出時效抗辯，是被
      上訴人得請求之損害金額，自僅限於起訴前5 年之不當得
      利數額，逾此部分，則罹於時效而消滅。本件被上訴人係
      於92年8 月18日向原法院提起訴訟，此有被上訴人起訴狀
      上原法院收狀章可按（原審卷第6 頁），是其得請求返還
      之不當得利，計算之始點應自起訴之日起往前推算5 年，
      即自87年8 月19日開始起算，至其主張之92年12月31日止
      ，共計1961日。而系爭609 及610 地號土地，自86年7 月
      起迄92年12月31日止之公告地價均為每平方公尺1800元，
      以其公告地價之百分之八十為申報地價，及被上訴人所有
      系爭土地應有部分四分之一計算，其各得對於上訴人請求
      之不當得利數額如下：（元以下四捨五入）上訴人丁○
      ○部分：其房屋占有系爭610地號土地7平方公尺，其應給
      付被上訴人之損害金數額為677元，計算式如下：
      $1800/㎡×80％×7㎡×5％×(1961/365)×1/4≒$677
    上訴人丙○○部分：
　  　其房屋占有系爭610地號土地18平方公尺，其應給付被上
      訴人之損害金數額為1741元，計算式如下：
      $1800/㎡×80％×18㎡×5％×(1961/365)×1/4≒$1741
    上訴人戊○○部分：
      其房屋分別占有系爭610地號土地56平方公尺，及系爭609
      地號土地51平方公尺，其應給付被上訴人之損害金數額為
      1萬348元，計算式如下：
      $1800/㎡×80％×56㎡×5％× (1961/365)×1/4≒$5416
      $1800/㎡×80％×51㎡×5％× (1961/365)×1/4≒$4932
      $5416＋$4932＝$10348
    上訴人己○○部分：
　    其房屋占有系爭609地號土地18平方公尺，應給付被上訴
      人1741元之損害金，計算式如下：
      $1800/㎡×80％×18㎡×5％× (1961/365)×1/4≒$1741
    上訴人乙○○部分：
　    其房屋占有系爭609地號土地25平方公尺，應給付被上訴
      人2418元之損害金，計算式如下：
      $1800/㎡×80％×25㎡×5％× (1961/365)×1/4≒$2418
六、綜上所述，被上訴人依民法第767 條前段、第184 條第1 項
    前段，及同法第179 條不當得利之法律關係，請求(一)上訴人
    丁○○應將其所有台北市○○街436 巷20號房屋，占有系爭
    610 地號土地7 平方公尺（如原判決附圖所示Ａ部分）拆除
    後，將土地返還被上訴人及其他共有人，及應給付677 元予
    被上訴人及其他共有人；(二)上訴人丙○○應將其所有台北市
    ○○街436 巷20-2號房屋，占有系爭610 地號土地18平方公
    尺（如原判決附圖所示Ｄ部分）拆除後，將土地返還被上訴
    人及其他共有人，及應給付1741元予被上訴人及其他共有人
    ；(三)上訴人戊○○應將其所有台北市○○街436 巷30號房屋
    ，占有系爭610 地號土地56平方公尺（如原判決附圖所示Ｎ
    部分）及占有系爭609 地號土地51平方公尺（如原判決附圖
    所示Ｍ部分）拆除後，將土地返還被上訴人及其他共有人，
    及應給付1萬348元予被上訴人及其他共有人；(四)上訴人己○
    ○應將其所有台北市○○街436 巷30-1號房屋，占有系爭
    609 地號土地18平方公尺（如原判決附圖所示Ｉ部分）拆除
    後，將土地返還被上訴人及其他共有人，及應給付1741元予
    被上訴人及其他共有人；(五)上訴人乙○○應將其所有台北市
    ○○街436巷32-1號房屋，占有系爭609地號土地25平方公尺
    （如原判決附圖所示Ｏ部分）拆除後，將土地返還被上訴人
    及其他共有人，及應給付2418元予被上訴人及其他共有人，
    為有理由，應予准許。原審就此部分為上訴人敗訴之判決，
    於法並無不合。上訴意旨指摘原判決此部分不當，求予廢棄
    改判，為無理由，應予駁回。
七、本件事證已臻明確，上訴人丁○○及己○○分別請求傳訊證
    人謝安，及履勘台北市○○街436 巷30-1號房屋，另兩造其
    餘之攻擊、防禦方法，核與判決結果均不生影響，爰毋庸加
    以調查及一一論述之必要，併此敘明。
八、據上論結，本件上訴為無理由，依民事訴訟法第449條第1項
    、第78條、第85條第1項前段，判決如主文。
中　　華　　民　　國　　94　　年　　6 　　月　　15　　日
                民事第八庭    審判長法  官  李  瓊  蔭
                                    法  官  游  明  仁
                                    法  官  陳  邦  豪
正本係照原本作成。
不得上訴。
中　　華　　民　　國　　94　　年　　6 　　月　　16　　日
　　　　　　　　　　　　　　　　　　書記官  張  淑  芬
